【裁判字號】    90,訴緝,134
【裁判日期】    920127
【裁判案由】    偽造文書等
【裁判全文】
臺灣臺北地方法院刑事判決                          九十年度訴緝字第一三四號
    公  訴  人  臺灣臺北地方法院檢察署檢察官
    被      告  午○○  男  五.
右列被告因詐欺等案件，經檢察官提起公訴（八十六年度偵字第九九六、六二三四號
），本院判決如左：
    主  文
陳天衫連續行使偽造私文書，足以生損害於他人，處有期徒刑貳年陸月。
    事  實
一、午○○自民國八十三年九月間起，自任會首，在其位於臺北市○○街觀光夜市所
    經營之「臺南擔仔麵」，招攬三個互助會，即(一)自八十三年九月十七日起至八十
    六年三月三日止，連同會首計四十一會，每會新臺幣（下同）二萬元（以下稱第
    一會）；(二)自八十四年十二月五日起至八十七年八月五日止，連同會首共三十四
    會，每會三萬元（以下稱第二會）；(三)八十五年七月一日起至八十六年九月十五
    日止，連同會首共三十一會，每會一萬元（以下稱第三會）；均採內標制，由午
    ○○主持開標，參與標會之競標者在空白紙上填寫其姓名及金額作成標單競標。
    詎午○○竟意圖為自己不法之所有，並基於概括犯意，連續偽造冒用第二會「金
    井」、「秋雄」、「漢聰」、「吉發」、「田淑君」等名義（其中「金井」、「
    秋雄」是假名），第三會偽造冒用「小莉」、「阿龍」、「林小姐」、「羅先生
    」等名義參加互助會（「小莉」、「阿龍」、「林小姐」、「羅先生」均是假名
    ），復連續自八十三年間起，在上址偽造第一會之會員「甲○○」、「素蘭」之
    署名於空白紙上各填寫出標金額即利息為四千元，偽造第二會之會員「金井」、
    「秋雄」、「漢聰」、「吉發」、「田淑君」、「周美美」之署名於空白紙上各
    填寫出標金額即利息為四千元左右，於八十五年七月一日、九月十五日、十月十
    五日、十一月一日及十一月十五日，分別偽造第三會之會員「小莉」、「阿龍」
    、「林小姐」、「巳○○」及「阿龍」之署名於空白紙上，各填寫出標金額一千
    九百元、一千五百元、一千五百元、一千七百元、一千六百元，充為標單，持之
    參與競標並得標，使會員陷於錯誤，而各分別繳付首期合會金及扣除出標金額之
    活會會款予午○○，共計約得款一千一百萬元，足以生損害於被冒名人甲○○、
    吉發（即陳吉發）、漢聰（即陳漢聰）、素蘭、田淑君、周美美及巳○○等人及
    其他實際參加上開合會會員之權益。嗣於八十五年十一月十七日午○○收完第一
    會之會款後，於翌日即不知去向，卯○○、亥○○、宙○○、玄○○、丁○○、
    乙○○、甲○○、宇○○、丑○、天○○、申○、壬○○、地○○、子○○、戊
    ○○、辛○○、庚○○○、未○○、丙○○、戌○○、辰○○、酉○○、寅○○
    、癸○○（以下稱卯○○等被害人）始知受騙。又午○○仍共同基於同一意圖為
    自己不法之所有之概括犯意，參加己○○為會首，在臺北市○○街十二巷一號所
    召集自八十四年九月五日起至八十七年四月五日止，連會首共三十二會，每會五
    萬元之互助會一會，明知自己於八十四年間所召集之合會遭人倒會經濟發生困難
    ，無支付能力，竟於八十五年二月五日仍以六千五百元標取合會金，使己○○陷
    於錯誤而如數交付會款共一百三十八萬一千元，嗣至八十五年十二月五日午○○
    在應繳付會款當時，即早已不知去向，己○○始知受騙。
二、案經卯○○等被害人及己○○訴由臺灣臺北地方法院檢察署檢察官偵查起訴。
    理  由
一、訊據被告午○○對於右揭犯行原本大致坦承不諱（見本院九十年十月十七日訊問
    筆錄第四頁、第六頁、第七頁、第八頁、九十一年十月二日訊問筆錄第三頁、第
    五頁、第七頁、九十一年十月二十五日訊問筆錄第八頁、九十一年十一月十三日
    訊問筆錄第六頁、九十一年十二月十一日訊問筆錄第七頁、九十二年一月八日訊
    問筆錄第二頁、第三頁），後又少部分辯稱「金井」、「秋雄」二會都是被「秋
    雄」標去，但是伊找不到「秋雄」，「小莉」、「阿龍」他們本人有實際跟會，
    並且實際填寫標單標走會款云云。惟查，右揭犯罪事實，業據告訴人卯○○、甲
    ○○、寅○○、癸○○、亥○○、庚○○○等人指訴明確，核與證人（被害人）
    侯沈月女、巳○○、劉育柔在本院審理時指述之情節以及證人梁燕華、陳秀如、
    陳漢聰、宙○○於偵查中證述之情節、告訴人己○○於偵查中、本院八十六年度
    訴字第一六五六號案件訊問時、臺灣高等法院八十九年度上訴字第三三五九號案
    件訊問時之指訴、告訴人天○○於本院八十六年度訴字第一六五六號案件訊問時
    之指訴、證人趙珮吟、莊吳秀金於本院八十六年度訴字第一六五六號案件訊問時
    之證述情節相符，並有前開四個互助會會單（被告所召集之三個合會、告訴人己
    ○○所召集之一個合會）、被告標得己○○前開召集之互助會所領取會款之簽收
    單等在卷可憑。被告前開所辯，前後供述不符，尚難可作為有利被告之認定。事
    證明確，被告犯行足堪認定。
二、除被告午○○偽造冒用第二會「金井」、「秋雄」、「漢聰」、「吉發」、「田
    淑君」等名義，第三會偽造冒用「小莉」、「阿龍」、「林小姐」、「羅先生」
    等名義參加互助會製作互助會會單之偽造一般私文書行為並進而行使外，又按民
    間互助會之會員於空白紙上書寫競標會員姓名及一定之金額，出示以競標，依我
    國民間互助會之習慣，即表示該會員欲以該金額為利息競標，該標單即係刑法第
    二百二十條第一項之準文書，被告偽造並持以行使以供詐取會款，核被告午○○
    所為，係犯刑法第二百十六條、第二百二十條第一項、第二百十條之行使偽造私
    文書罪及同法第三百三十九條第一項之詐欺取財罪。公訴人就被告行使標單部分
    ，漏未引用刑法第二百二十條第一項規定，容有誤會。被告偽造署名係偽造私文
    書之部分行為，偽造私文書之低度行為復為行使偽造私文書之高度行為所吸收，
    均不另論罪。被告先後多次行使偽造私文書及詐欺犯行，均時間緊接，方法相同
    ，觸犯構成要件相同之罪名，顯係基於概括犯意為之，均為連續犯，應依刑法第
    五十六條之規定以一罪論，並加重其刑。公訴人雖未就被告偽造「漢聰」、「吉
    發」、「林小姐」、「田淑君」之標單及偽造互助會會單進而行使之犯行起訴，
    惟此部分犯行與公訴人已起訴之犯行，有連續犯之裁判上一罪關係，為起訴效力
    所及，本院自應予審究。又被告以一冒標行為詐騙多數互助會會員而觸犯數詐欺
    取財罪，為想像競合犯，應依刑法第五十五條之規定從一重之詐欺取財罪處斷；
    再被告係以偽造標單及互助會會單為方法達其詐欺取財之目的，所犯行使偽造私
    文書罪與詐欺取財罪間，有方法目的之牽連關係，應依刑法第五十五條之規定從
    一重之連續行使偽造私文書罪處斷。爰審酌被告犯罪之動機、目的、手段、素行
    、智識程度、所生危害竟詐得金錢高達一千二百餘萬元造成被害人等莫大損失（
    惡性倒閉）、及犯罪後仍一直以無資力為由拒絕賠償被害人等一切情狀，量處如
    主文所示之刑。又被告偽造之標單及互助會會單原本既未扣案，且並無證據足資
    證明尚屬存在，爰不為沒收之諭知，附此明。
據上論斷，應依刑事訴訟法第二百九十九條第一項前段、刑法第五十六條、第二百十
六條、第二百二十條第一項、第二百十條、第三百三十九條第一項、第五十五條、罰
金罰鍰提高標準條例第一條前段，判決如主文。
本案經檢察官侯少卿到庭執行職務。
中      華      民      國    九十二    年      一      月    二十七    日
                                      臺灣臺北地方法院刑事第七庭
                                          法  官  范智達
右正本證明與原本無異。
如不服本判決，應於判決送達後十日內，向本院提出上訴狀。
                  書記官  賴敏慧
中      華      民      國    九十二    年      一      月    二十八    日
附錄本案論罪科刑法條：
刑法第二百一十六條
行使第二百十條至第二百十五條之文書者，依偽造、變造文書或登載不實事項或使登
載不實事項之規定處斷。
刑法第二百二十條
在紙上或物品上之文字、符號、圖畫、照像，依習慣或特約，足以為表示其用意之證
明者，關於本章及本章以外各罪，以文書論。
錄音、錄影或電磁紀錄，藉機器或電腦之處理所顯示之聲音、影像或符號，足以為表
示其用意之證明者，亦同。
稱電磁紀錄，指以電子、磁性或其他無法以人之知覺直接認識之方式所製成之紀錄，
而供電腦處理之用者。
刑法第二百十條
偽造、變造私文書，足以生損害於公眾或他人者，處五年以下有期徒刑。
刑法第三百三十九條
意圖為自己或第三人不法之所有，以詐術使人將本人或第三人之物交付者，處五年以
下有期徒刑、拘役或科或併科一千元以下罰金。
以前項方法得財產上不法之利益或使第三人得之者，亦同。
前二項之未遂犯罰之。


司法院資訊處製作；財團法人民間司法改革基金會備份。
